【裁判字號】    97,訴,202
【裁判日期】    971203
【裁判案由】    土地所有權移轉登記
【裁判全文】
臺灣宜蘭地方法院民事判決               97年度訴字第202號
原      告  戊○○
訴訟代理人  李蒼棟律師
複 代理 人  林育鴻律師
被      告  甲○○
訴訟代理人  丙○○
被      告  丁○○
            乙○○
上列當事人間因土地所有權移轉登記事件，本院於民國97年11月
13日言詞辯論終結，判決如下：
    主  文
被告甲○○、乙○○應分別將坐落於宜蘭縣礁溪鄉○○段一五三
三之一地號土地所有權應有部分四分之一移轉登記予被告丁○○
，再由被告丁○○將上開土地所有權應有部分二０分之三移轉登
記予原告。
被告甲○○應將坐落宜蘭縣縣礁溪鄉○○段一五三三地號土地所
有權應有部分二分之一移轉登記予被告丁○○，再由被告丁○○
將上開土地所有權應有部分二０分之三移轉予原告。
被告丁○○應將坐落於宜蘭縣礁溪鄉○○段一五三三之二地號土
地所有權應有部分二０分之三移轉登記予原告。
訴訟費用新台幣壹萬零壹佰參拾元，其中肆佰參拾元由被告甲○○、乙○○負擔；其中肆仟捌佰伍拾元由被告甲○○、丁○○負
擔；其餘肆仟捌佰伍拾元由被告丁○○負擔。
    事實及理由
一、原告起訴主張：緣被告丁○○與被告甲○○、乙○○前於民
    國72年12月1日共同出資購買宜蘭縣礁溪鄉○○段得子口小
    段100-2地號土地，但因受當時土地法第30條之限制，故以
    被告甲○○、乙○○名義為借名登記，惟其實際持分則係被
    告甲○○、乙○○各為10分之2.5，被告丁○○為10分之5，
    此有被告丁○○與被告甲○○、乙○○簽訂之合約書可稽（
    原證1）。被告丁○○所購買上開土地持分10之5，實際上係
    被告丁○○與原告及訴外人崔熾盛、蔡美惠共同出資購買，
    其持分為被告丁○○20分之3、崔熾盛20分之3、原告20分之
    3、蔡美惠20分之1，此亦有被告丁○○與原告及崔熾盛、蔡
    美惠所簽訂之合約書可證（原證2）。又被告丁○○與原告
    及崔熾盛、蔡美惠係礙於當時土地法第30條之限制，因而委
    由被告丁○○與被告林日昭、乙○○簽訂上開合約書（原證
    1），並以被告甲○○、乙○○之名義為借名登記。事後上
    開土地經重測後，地號變更為宜蘭縣礁溪鄉○○段1533地號
    ，並因分割增加同段1533-1、1533-2地號。目前坐落宜蘭縣
    礁溪鄉○○段1533地號土地係被告甲○○所有（原證3），
    同段155-1地號土地係被告甲○○、乙○○所有（原證4）、
    同段1533-2地號土地係被告丁○○與他人共有（原證5）。
    又土地法第30條業已於89年1月26日刪除，目前上開三筆土
    地所有權之移轉，其承受人不以能自耕者為限，且得移轉為
    共有。故原告就上開三筆土地各有持有20分之3，且得請求
    移轉為共有。又按土地借名登記契約乃係著重當事人間之信
    任關係之無名契約，登記名義亦有為真正所有權人處理事務
    之本旨，應類推適用民法有關委任契約之規定，爰類推適用
    民法第541條第1項規定請求被告丁○○如訴之聲明第三項所
    示。又被告丁○○怠於行使其對被告甲○○之移轉登記請求
    ，而按登記請求權雖非債權，但據最高法院46年台上字第
    422號判例所示登記請求權性質上得類推適用民法第242條規
    定，故原告代位被告丁○○行使權利，即類推適用民法第
    541條第1項規定，請求被告甲○○如訴之聲明第二項所示，
    請求被告甲○○、乙○○如訴之聲明第一項所示。
二、被告方面：
（一）被告丁○○則以：伊願意返還土地，但依據本院另案96年
      度訴字第135號土地所有權移轉登記事件之和解條件，原
      告應該給付借名登記在伊名下之費用云云，資為抗辯。並
      聲明：原告之訴駁回。
（二）被告乙○○則以：伊願意返還土地，惟伊係與被告丁○○
      訂立上開合約書，與原告並無簽訂任何契約，原告之訴並
      無理由云云，資為抗辯。並聲明：原告之訴駁回。
（三）被告甲○○則以：伊所有之宜蘭縣礁溪鄉○○段1537-1地
      號土地與系爭同段1533、1533-2地號土地相接連，跨越該
      二筆地號土地則為系爭同段1533- 1，有地籍圖謄本可稽
      （卷第28頁），伊在所有1537-1地號土地北端蓋有農舍，
      伊對於返還土地並無意見，但希望能保留農舍出入道路供
      通行云云，資為抗辯。並聲明：原告之訴駁回。
三、法院之判斷：
（一）原告第一項聲明原為被告甲○○、乙○○應分別將坐落於
      宜蘭縣礁溪鄉○○段1533-1地號土地所有權應有部分1/2
      移轉登記予被告丁○○，再由被告丁○○將上開土地所有
      權應有部分3/20移轉登記予原告。嗣於訴訟進行中，減縮
      為被告甲○○、乙○○應分別將坐落於宜蘭縣礁溪鄉○○
      段1533-1地號土地所有權應有部分1/4移轉登記予被告丁○○，再由被告丁○○將上開土地所有權應有部分3/20移
      轉登記予原告（卷第35頁），依民事訴訟法第255條第1項
      第3款之規定，並無不合。
（二）原告主張被告丁○○與被告甲○○、乙○○於72年12月1
      日共同出資購買宜蘭縣礁溪鄉○○段得子口小段100-2地
      號土地，但因受當時土地法第30條之限制，故以被告甲○○、乙○○名義為借名登記，惟其實際持分係被告甲○○
      、乙○○各10分之2.5，被告丁○○為10分之5，此有被告
      兩造於73年3月4日簽訂之合約書可稽（卷第7頁）。又被
      告丁○○所購買上開土地應有部分10之5，實際上係被告
      丁○○與原告及訴外人崔熾盛、蔡美惠共同出資購買，且
      約定應有部分為原告20分之3、被告丁○○20分之3、訴外
      人崔熾盛20分之3、蔡美惠20分之1，此亦有被告丁○○與
      原告及崔熾盛、蔡美惠於73年3月4日簽訂之合約書可證（
      卷第8頁）。又被告丁○○與原告及崔熾盛、蔡美惠因當
      時土地法第30條第1項「私有農地所有權之移轉，其承受
      人以能自耕者為限，並不得移轉為共有。」規定之限制，
      乃委由被告丁○○與被告甲○○、乙○○簽訂上開合約書
      （原證1），並以被告甲○○、乙○○之名義為借名登記
      。嗣上開土地經重測後，地號變更為宜蘭縣礁溪鄉○○段
      1533地號，並因分割增加同段1533-1、1533-2地號。目前
      坐落宜蘭縣礁溪鄉○○段1533地號土地係被告甲○○所有
      ，同段155-1地號土地則係被告甲○○、乙○○所有，亦
      有上開地號土地登記簿謄本在卷可佐，且為兩造所不爭執
      ，堪信為真實。
（三）按債務人怠於行使其權利時，債權人因保全債權，得以自
      己名義行使其權利，為民法第242條所明定。登記請求權
      性質上得類推適用債權人代位權之規定（最高法院46年台
      上字第422號判例可資參照）。次按當事人約定，一方（
      借名者）經他方（出名者）同意，而就屬於一方現在或將
      來之財產，以他方之名義，登記為所有人或其他權利人，
      即為借名契約。在現行法下，借名契約乃無名契約，依私
      法自治原則，當事人基於特定目的而訂立借名契約，自無
      不可。本件系爭土地借名契約，依被告三人所簽訂之上開
      合約，以及原告、被告丁○○、訴外人崔熾盛、蔡美惠簽
      訂之上開合約內容可知，本件係因當時有效之土地法第30
      條第1項之限制，始簽訂上開合約，該借名契約係著重在
      當事人間之信任關係之無名契約，登記名義人亦有為真正
      所有權人處理事務之本旨，兩造法律關係應類推適用委任
      關係。而按受任人因處理委任事務，所收取之金錢、物品
      及孳息，應交付於委任人，為民法第541條第1項所明定，
      依上開兩造不爭執之合約書約定內容，系爭1533、1533-1
      、1533-2地號土地，被告丁○○及原告以及訴外人崔熾盛
      、蔡美惠，共有上開土地應有部分別為3/20、3/20、3/20
      、1/20，而目前系爭1533地號係登記在被告甲○○名下；
      1533-1則登記在甲○○、乙○○名下，應有部分各1/2；
      1533-2則登記被告丁○○應有部分1/2，其餘登記名義人
      為訴外人王盈方、劉光復。而被告丁○○怠於行使其對被
      告甲○○、乙○○系爭1533-1、1533地號土地移轉登記請
      求權，從而，原告基於代位及委任法律關係，請求被告甲○○、乙○○應分別將坐落於宜蘭縣礁溪鄉○○段1533-1
      地號土地所有權應有部分1/4移轉登記予被告丁○○，再
      由被告丁○○將上開土地所有權應有部分3/20移轉登記予
      原告；被告甲○○應將同段1533地號土地所有權應有部分
      1/2移轉登記予被告丁○○，再由被告丁○○將上開土地
      所有權應有部分3/20移轉予原告；被告丁○○應將同段
      1533-2地號土地所有權應有部分3/20移轉登記予原告，於
      法有據，應予准許。至被告丁○○雖辯稱依據本院另案96
      年度訴字第135號土地所有權移轉登記事件和解條件，原
      告應給付伊借名登記費用云云，為原告所否認，而查，該
      另案之土地移轉事件，原告與被告丁○○係就宜蘭縣礁溪
      鄉○○段1532地號土地成立和解，與本件系爭1533、1533
      -1、1533-2地號土地無關，有該和解筆錄在卷可佐，是被
      告丁○○上開抗辯，並不可採。又原告依據係代位被告丁○○與被告甲○○、乙○○簽訂之上開合約據以主張，被
      告乙○○所辯與原告並無簽訂合約云云，尚有誤解，並不
      可採。又被告甲○○所辯應保留所有礁溪鄉○○段1537-1
      地號土地北端農舍通行系爭1533、1533-1地號土地之道路
      云云，然查，本件被告甲○○移轉系爭1533、1533-1上揭
      應有部分後，是否能因共有人分管契約取得其農舍通行系
      爭1533、1533-1地號土地之道路所有權，應依其與他共有
      人之合意定之，與被告甲○○依契約應移轉應有部分之法
      律關係無關，被告甲○○所辯，亦嫌無據。
（四）綜上，原告之訴有理由，爰判決如主文第一、二、三項所
      示。
四、訴訟費用負擔之依據：依民事訴訟法第78條、第85條第1項
    ，系爭1533-1地號訴訟費用430元，由被告甲○○、乙○○
    、丁○○負擔；系爭1533地號訴訟費用4,850元，由被告甲○○、丁○○負擔；系爭1533-2地號訴訟費用4,850元，由
    被告丁○○負擔；
中    華    民    國    97    年    12    月    3     日
                        民事庭法  官  林楨森
正本與原本無異。
如不服本判決應於判決送達後20日內提出上訴狀（須附繕本）。
中    華    民    國    97    年    12    月    8     日
                              書記官  邱美龍


司法院資訊處製作；財團法人民間司法改革基金會備份。
